【裁判字號】    96,訴,745
【裁判日期】    971009
【裁判案由】    竊盜等
【裁判全文】
臺灣苗栗地方法院刑事判決               96年度訴字第745號
公  訴  人  臺灣苗栗地方法院檢察署檢察官
被      告  壬○○
選任辯護人  徐正安律師
被      告  辛○○
            己○○
            戊○○
                      樓之1
            丙○○
                      號
上三人共同
選任辯護人  李慶松律師
上列被告等因竊盜案件，經檢察官提起公訴（96年度偵字第2987
、4953號），本院判決如下：
    主  文
壬○○犯山坡地保育利用條例第三十四條第一項之非法採取土石
使用罪，累犯，處有期徒刑拾月。
辛○○、己○○、戊○○及丙○○均無罪。
    犯罪事實
一、壬○○前因偽造文書、教唆傷害、湮滅證據等案件，經法院
    分別判處有期徒刑6 月、5 月、6 月，於民國96年4 月30日
    易科罰金執行完畢。
二、壬○○於民國96年6 月14日前約2 週內之某日某時起，在苗
    栗縣三義鄉○○○段0827-53 地號之國土保安用地上（已經
    核定為山坡地，而為公有山坡地），未經管理者財政部國有
    財產局之同意，擅自以不詳方法，接續採取上開公有山坡地
    內之土石使用，盜取挖掘範圍長約30公尺、寬約16公尺、深
    約4 公尺之砂石，合計約1,920 立方公尺，再以不詳方式將
    所竊得之砂石運離現場。嗣為警據報後，於同月14日13 時
    50分許會同苗栗縣政府建設局土石管理課人員前往該處查看
    ，始獲上情。
三、本案件經苗栗縣警察局苗栗分局報告臺灣苗栗地方法院檢察
    署檢察官偵查後起訴。
    理  由
壹、關於證據能力有爭執部分之認定
一、按被告以外之人（包括共同被告在內，彼此均為被告以外之
    人）於審判外之言詞陳述，除法律有規定者外，不得作為證
    據，刑事訴訟法第159 條第1 項定有明文。查本案中關於被
    告以外之人於警詢中之陳述，經辯護人分別爭執其證據能力
    （詳見本院卷(1)第67頁背面、第83頁、第202 頁），又查無
    法定例外得為證據之事由，依照上開規定，並基於共同被告
    合併審理證據共通之法理，應認為均不得作為證據。
二、辯護人李慶松律師另又爭執證人庚○○於檢察官偵訊中之供
    述，欠缺證據資料佐證，顯不可信（本院卷(1)第83頁參照）
    ，惟核其所舉事由，係關於證詞證明力層次之問題，尚不得
    因此排除其證據能力。
三、至辯護人徐正安律師指「偵訊筆錄中除被告劉亦增外，其餘
    除有合法具結作證外，餘認無證據能力」（本院卷(1)第68頁
    ），依刑事訴訟法第158 條之3 之規定，應屬當然，惟其並
    未具體指出究竟何人之偵訊供述未經合法具結，難認其已盡
    主張之責，本院當無庸逐一說明本案各偵訊供述有無經合法
    具結，惟如證人偵訊供述經本院列為認定犯罪事實所憑之證
    據前，應依職權審認其已經依法具結，亦屬當然，無待詞費
    。
四、除上列證據外，兩造對於本案無其他證據能力爭執。
貳、有罪部分：
一、關於犯罪事實之認定：
    訊據被告矢口否認有何非法採取土石之犯行，辯稱：起訴書
    所引現場之坑洞早已有之，應係證人甲○○於另案竊盜案中
    所挖掘，並非被告所為等語。惟查：
（一）關於證人甲○○所犯另案竊盜案，經本院調取該案全部卷
      證核閱結果發現：
   1、該案中證人甲○○已經判處罪刑確定（本院96年度易字第
      243 號，下稱前案），其確定判決事實認定：證人甲○○
      所竊取之土石，係他人先前盜取他處之土石而暫堆置在本
      案土地上，並非在本案土地上所挖掘，且其竊取之數量僅
      其中之300 立方米（該案確定判決所認定之事實係引用起
      訴書，故可見前案本院卷第2 頁）。
   2、上開暫堆置本案土地上之土石計有4686立方米，證人甲○○所竊取運離現場者，僅有300 立方米，此經行政院農業
      委員會林務局新竹林區管理處（下稱新竹林管處）大湖工
      作站人員、森林暨自然保育新竹分隊警察、管區警員於該
      案查獲後之當日即前往會勘屬實，有會勘紀錄乙紙可憑（
      前案偵卷(1)第86頁）。上開確定判決認定事實應屬無誤。
      其後現場堆置土石，亦經新竹林管處另行委託業商於95年
      1 月24完成移置回填原遭盜採處，此則有林管處95年1 月
      26 日 竹授湖政字第0952690492號致被告函在該案卷可憑
      （前案偵卷(1)第160 頁）。至此應可認本案土地上遭挖掘
      所留坑洞，與前案遭盜採之土石，全無關連可言。
（二）證人甲○○於本院作證時，雖直指本案現場之坑洞，有像
      是他當時所挖之坑洞（本院卷(2)第58頁），然而由上所述
      之前案事實及相關證據可知，證人甲○○在前案中根本沒
      有挖掘坑洞之情形，甚至詳觀前案全部卷證，亦未見證人
      甲○○於前案中有任何在本案土地上向下挖掘形成坑洞之
      陳述，於本院中竟反而詳述其當時挖掘坑洞之大小、位置
      ，顯見其於本院所證，應在迴護被告壬○○，實則不可採
      信。況且，依證人甲○○於本院之證詞，其當時所用怪手
      因故障而無法走動，所以僅能以怪手為中心定點旋轉往兩
      側挖掘（本院卷(2)第55、57頁），如此又焉能挖出本案現
      場之偌大坑洞（長約30公尺、寬約16公尺、深約4 公尺共
      計1920立方米，見苗栗縣政府及苗栗分局人員之會勘紀錄
      ，偵卷(1)第39頁）？由此以觀，縱使證人甲○○之證詞可
      信，亦無從為被告壬○○有利之認定。
（三）被告壬○○以證人身份於本院作證時，自承是本案土地所
      在之三義砂石場之負責人，現場有以鐵皮、圍牆與外地作
      區隔，該土地係伊向國有財產局所租用等情（本院卷(2)第
      72 、79 、80頁），足認其為本案土地之實際管領人，則
      倘本案土地內之土石遭人盜採挖掘，以一般經驗法則而言
      ，其應會報警追究，始符合常情。被告壬○○於本院訊問
      時，亦陳稱：（指本案土地）遭倒垃圾、倒爛泥土、還有
      東西不見，均會去龍騰派出所報案等語（本院卷(2)第109
      頁），更可見其非僅為一般經驗法則而已，更是被告壬○○生活上之實際作法。由此觀之，本案土地因不明原因遭
      人挖取土石，形成如前所述之偌大坑洞，被告壬○○非但
      未報警追究，在整個偵、審過程中，更是將證人甲○○無
      關聯之其他竊盜案移花接木，企圖以此矇混過關，若非本
      案就是被告壬○○自己監守自盜，又怎會如此？故應可合
      理認定本案盜取土石者，即是被告壬○○本人。
（四）被告壬○○所盜採土石之本案土地係屬山坡地範圍內之土
      地，已經本院向苗栗縣政府函詢查明屬實，此有該府97年
      6 月26日府農水字第0970094663函附卷可證（本院卷(1)第
      210 頁）。是承上述認定，被告壬○○有在公有山坡地擅
      自非法採取土石使用之行為，應可認定。其犯案之時間，
      據證人即查獲本案之河川駐衛警庚○○（曾親自蒐證並會
      勘現場情形，並負責取締苗栗縣全縣之大量盜採土石案件
      ）於本院審理中之證述指出：現場之坑洞應為1 、2 個星
      期內所新挖（本院卷(2)第36頁），應認定其犯罪時間約為
      本案遭查獲前之2 週內之某日某時起。至於其非法採取土
      石及運離現場之方法，因被告否認犯罪，僅能以不詳方法
      認定之。
（五）綜上所述，本件此部分事證明確，被告所辯為卸責之詞，
      不足採信。被告犯行，可以認定，應依法論科。
二、論罪科刑之理由
（一）核被告壬○○所為，係犯山坡地保育利用條例第34條第1
      項規定之非法採取土石使用罪，及水土保持法第32條第4
      項、第1 項之非法採取土石使用致水土流失未遂罪。檢察
      官起訴書認被告之行為另構成竊盜罪（起訴書原指刑法第
      321 條第1 項第3 款之加重竊盜，應係同項第4 款結夥三
      人竊盜之誤，雖本院認不能證明其他被告參與犯罪【詳後
      】，而無結夥之情事，但依檢察官起訴書所認，仍有構成
      竊盜罪之問題），惟上開犯罪應均為竊盜罪之特別規定，
      故應不另論以竊盜罪（最高法院92年度台非字第232 判決
      意旨參照）。又辯護人徐正安律師指檢察官就「水土流失
      」之要件，均未為事實之舉證，難認構成上開水土保持法
      部份之罪（本院卷(1)第67頁背面），惟該部份既屬未遂犯
      ，非法採取土石使用之行為又已實施，其未發生實害結果
      ，即應以未遂犯論處，當無庸就既遂犯之實害結果加以舉
      證，應予指明（最高法院90年度台上字第5821號判決意旨
      參照）。其所犯上開兩罪，係一行為觸犯數罪名，為想像
      競合，應依刑法第55條前段，從一重即山坡地保育利用條
      例第34條第1 項規定之罪處斷。
（二）被告壬○○有如犯罪事實欄首段之前科及受刑罰之執行情
      形，此有臺灣高等法院被告前案紀錄表可憑，其於有期徒
      刑執行完畢後5 年內，故意再犯本件有期徒刑以上之罪，
      為累犯，應依刑法第47條第1 項加重其刑。
（三）審酌被告壬○○先前有違反政府採購法案件、偽造文書、
      湮滅罪證、教唆傷害等前科，此有臺灣高等法院被告前案
      紀錄表可證，對於自己承租之國有山坡地，不思以永續經
      營方法加以利用，竟監守自盜，非法採取其內之土石外運
      ，影響山坡地之保育利用，事後更以移花接木之手法，企
      圖以他人已經判刑確定之案件來矇騙卸責，欠缺悔改誠意
      及相類似案件之一般量刑現況等一切情狀，量處如主文第
      一項所示之刑。
參、無罪部分
一、檢察官起訴的犯罪事實及法條：
（一）起訴事實：
      丙○○與上述經認定有罪之壬○○意圖為自己不法之所有
      ，與辛○○、己○○、戊○○基於共同之犯意聯絡與行為
      分擔，於96年6 月12日某時許起，在苗栗縣三義鄉○○○
      段0827之0053地號公有保安用地，即三義鄉西湖村第三林
      班地（三義火燄山自然生態保護區），由丙○○在現場擔
      任指揮工作，指示己○○駕駛挖土機、辛○○擔任現場外
      圍把風工作、戊○○駕駛小貨車。先由辛○○將砂石場大
      門開啟，讓挖土機、砂石車、小貨車駛入砂石場內後，再
      將砂石場大門關閉，藉以掩人耳目，而盜取國有土地內範
      圍長30公尺、寬16公尺、深4 公尺之砂石約1,920 立方公
      尺，再由不知情之他人，駕駛砂石車將所竊得之砂石運離
      現場。嗣為警據報後，於同月14日13時50分許，當場查獲
      辛○○、己○○、戊○○、丙○○等人，正在上址駕駛挖
      土機、小貨車及砂石車盜運砂石，並扣得挖土機乙部。
（二）起訴法條：
      刑法第321 條第1 項第4 款之加重竊盜罪（起訴書原載同
      項第3 款，應係誤載）、山坡地保育利用條例第34條第1
      項、水土保持法第32條第4 項、第1 項在公有山坡地非法
      採取土石使用罪。
二、檢察官所為的舉證
（一）被告壬○○、辛○○、己○○、戊○○及丙○○於偵查中
      之供述。
（二）證人即苗栗縣政府建設局土石管理課河川駐衛警庚○○於
      偵、審中之證述。
（三）證人即現場查獲員警丁○○於審判中之證述。
（四）扣案之挖土機乙部、現場照片23幀、會勘紀錄影本乙份。
三、本院之判斷：
（一）法律依據：
   1、刑事訴訟法第154 條第1 、2 項分別規定：被告未經審判
      證明有罪確定前，推定其為無罪；犯罪事實應依證據認定
      之，無證據不得認定犯罪事實。
   2、刑事訴訟法第301 條第1 項規定：不能證明被告犯罪，應
      諭知無罪之判決。
   3、最高法院40年台上字第86號判例：事實之認定，應憑證據
      ，如未能發現相當證據，或證據不足以證明，自不能以推
      測或擬制之方法，以為裁判基礎。
   4、最高法院於92年台上字第128 號判例亦闡明：刑事訴訟法
      第161 條第1 項規定：檢察官就被告犯罪事實，應負舉證
      責任，並指出證明之方法。因此，檢察官對於起訴之犯罪
      事實，應負提出證據及說服之實質舉證責任。倘其所提出
      之證據，不足為被告有罪之積極證明，或其指出證明之方
      法，無從說服法院以形成被告有罪之心證，基於無罪推定
      之原則，自應為被告無罪判決之諭知。
（二）無罪之理由：
      訊據被告己○○、戊○○、丙○○、辛○○均堅決否認有
      何上開犯行，其中被告丙○○辯稱：伊僅是於查獲當日恰
      巧與被告壬○○相約至現場看機具等語；被告己○○辯稱
      ：伊在查獲當日係在現場整地及加油，並無盜取土石外運
      之行為等語；被告戊○○辯稱：伊與被告己○○原是國中
      、國小之同學，查獲當日伊只是隨同被告己○○一同前往
      現場並幫忙被告己○○加油而已；被告辛○○則辯稱：伊
      實際上並未在本案土地內工作，甚至也不知道現場有所謂
      之坑洞，僅因查獲當時，伊前往附近小便，即遭警誤會係
      從事把風工作等語。經查：
   1、被告己○○、戊○○、丙○○、辛○○等4 人（下稱被告
      己○○等4 人）在本案中，自始至終均否認犯罪，前後辯
      解亦大致相符，彼此間亦未有相互指證他人有參與上開被
      告壬○○犯行之情形，以其四人之偵、審供述，並無從為
      渠等有何不利之認定。
   2、不論證人庚○○或丁○○之證詞（其中證人庚○○尚包括
      於偵、審中之先後兩次證詞），均未能確認見聞被告4 人
      有何參與採取現場土石外運之情形，其中證人庚○○之證
      詞更否認證人丁○○於查獲報告中所述「全案經苗栗縣政
      府建設局土石管理課河川駐衛警（按：即指證人庚○○）
      提供於11時所拍攝之現場相片，‧‧‧且當時有營業曳引
      車出入載運砂石」乙節事實之真實性（亦即：實際上證人
      庚○○根本沒有看到砂石車有在現場載運砂石出入；該份
      查獲報告見偵卷第8 頁；此段否認之證詞陳述，見本院卷
      (2)第35頁）。
   3、至於證人丁○○雖有證稱：伊前往現場取締時，有看到砂
      石場裡面有怪手在挖等語（本院卷(2)第39頁），惟其於辯
      護人反詰問時，也先後證實：現場大門緊閉，裡面並無砂
      石車或有砂石車進出；以挖土機整地與盜採土石之外觀動
      作均相同，伊認為現場挖土機在盜採土石，是主觀之判斷
      等情（本院卷第41、43、44頁）。由此可知，依其證詞實
      無法排除現場怪手僅在整地，而非盜取土石外運之合理可
      能性。事實上，駕駛怪手之被告己○○也正是以此置辯。
   4、本案不僅無法排除上述合理可能性，而且若干證據亦能證
      明上開被告己○○所辯非虛：證人乙○○於本院審理中具
      結作證，證實是伊請被告己○○到現場替怪手加油，並在
      怪手司機未到前，先行在現場整地等情（本院卷(2)第63、
      65 頁） ；被告壬○○以證人身份作證時，亦指出證人乙○○有與其簽約出租挖土機，以供將現場整平乙節（本院
      卷(2)第75、77頁；惟此與其先前非法採取現場土石之上開
      犯行，並無衝突，應附此敘明）。是被告己○○之辯解，
      確實應可採信，連帶被告戊○○、丙○○、辛○○部分也
      無從跳脫被告己○○（起訴書指為實際駕駛挖土機採取土
      石之人），而單獨個別為有罪之認定。
（三）綜前所述，檢察官既然對於起訴之犯罪事實，依法應負提
      出證據及說服之實質舉證責任，然而此部分經逐一分析檢
      察官之實際舉證情形，均難以說服本院形成有罪之心證。
      基於前述法律規定及判例意旨，自應為被告無罪判決之諭
      知。
肆、適用之法律
一、刑事訴訟法第299 條第1 項前段、第301 條第1 項。
二、山坡地保育利用條例第34條第1 項。
三、水土保持法第32條第4 項、第1 項。
四、刑法第11條前段、第47條第1項、第55條。
本案經檢察官黃棋安到庭執行職務。
中    華    民    國    97    年    10    月    9     日
                  刑事第一庭  審判長法  官  劉 興 浪
                                    法  官  羅 貞 元
                                    法  官  蔡 志 宏
以上正本證明與原本無異。
如不服本判決，應於判決送達後10日內向本院提出上訴狀（應抄
附繕本），其未敘述上訴理由者，應於上訴期間屆滿後20日內補
提理由書狀於本院，上訴於臺灣高等法院臺中分院。告訴人或被
害人如對於本判決不服者，應具備理由請求檢察官上訴，其上訴
期間之計算係以檢察官收受判決正本之日期為準。
                                    書記官  張 玉 楓
中    華    民    國    97    年    10    月    9     日
附記論罪之法條全文：
山坡地保育利用條例第34條第1 項。
水土保持法第32條第4 項、第1 項。


司法院資訊處製作；財團法人民間司法改革基金會備份。
